【裁判字號】    90,上訴,1354
【裁判日期】    900731
【裁判案由】    過失致死等
【裁判全文】
臺灣高等法院刑事判決                            九十年度上訴字第一三五四號
    上  訴  人  臺灣臺北地方法院檢察署檢察官
    被      告  甲○○
    選任辯護人  陳明良
                黃啟倫
右上訴人因被告過失致死等案件，不服臺灣台北地方法院八十九年度訴字第一四０九
號，中華民國九十年三月二十八日第一審判決（起訴案號：臺灣台北地方法院檢察署
八十九年度偵字第一六九四八號），提起上訴，本院判決如左：
    主  文
上訴駁回。
    理  由
一、本案經本院審理結果，認第一審判決對被告甲○○為無罪之諭知，核無不當，應
    予維持，並引用第一審判決書記載之證據及理由（如附件）。
二、檢察官上訴意旨略以：（一）被告甲○○係吉州實業有限公司（下稱吉州公司）
    負責人，死者黃賢係來自澳門之華僑，為來台作不定期之勞工，雖被告辯稱死者
    係屬一小包，但查本案發生時，被告於警訊、檢察官驗屍時皆稱死者係其所雇用
    ，死者在台亦一直住在被告家中，每天上下班皆由被告接送，故死者與被告之關
    係絕非原審所如通稱之「小包」。（二）本件會發生勞工於工作中死亡，除據臺
    北市政府勞工局勞動檢查處實地履勘之現場報告，報告中已陳述列舉被告身為雇
    主之種種缺失外，絕非如原審所稱被告已提供吊車，即可免去刑責，被告在現場
    除無令勞工著各種安全制服或裝備外，更無各種安全措施可供查證，發生勞工傷
    亡時，被告又遠在花蓮，已為被告自承無誤，直令勞工場所置於無安全、無保障
    之狀態之中，故被告上開所為，非原審所認「僅為小部分之施工」而已，原審未
    深入詳查，遽判被告無罪，實難令人信服等語。
三、惟查：（一）本件原判決雖認死者黃賢與陳毅強、譚燕章三人係合夥向吉州公司
    承攬「花崗石乾掛工程」中之石材按裝工作，為俗稱之「小包」，惟仍以吉州公
    司應負指揮、監督責任為由，認為被告係屬勞工安全衛生法所稱之雇主，並未否
    定被告之雇主身份（詳見原判決理由四之（二）部分），亦非以此做為被告並無
    刑責之論據，上訴意旨仍以死者與吉州公司之關係並非小包云云徒事爭執，自無
    理由。（二）勞工安全衛生法第三十一條第一項之罪，係以違反同法第五條第一
    項或第八條第一項之規定，致生發職業災害為其成立要件，則自須違反第五條第
    一項規定之原因與發生職業災害之結果二者間，具有相當因果關係始屬成立；又
    刑法上過失犯之成立，除行為人須有過失行為外，更須其過失行為與結果間，在
    客觀上有相當因果關係始得成立。所謂相當因果關係，係指依經驗法則，綜合行
    為當時所存在之一切事實，為客觀之事後審查，認為在一般情形下，有此環境、
    有此行為之同一條件，均可發生同一之結果者，則該條件即為發生結果之相當條
    件，行為與結果即有相當之因果關係。反之，若在一般情形下，有此同一條件存
    在，而依客觀之審查，認為不必皆發生此結果者，則該條件與結果不相當，不過
    為偶然之事實而已，其行為與結果間即無相當因果關係（最高法院七十六年台上
    字第一九二號判例）。公訴人認被告涉有違反勞工安全衛生法及業務過失致死之
    罪嫌，無非係以臺北市政府勞工局勞動檢查處出具之職業災害檢查報告書為其主
    要之論據，然查：(1)該職業災害報告書關於認為吉州公司有違反勞工安全衛生設
    施規則第一百六十四條、及第一百六十七條第一項第一、四、五款規定部分，均
    係以將本件事故發生地點封裝石材之木質架台視為「載貨台」為前提，然則勞工
  安全衛生設施規則第一百六十七條規定中之「載貨台」，係指貨車之載物台，該
    條文旨在規範於貨車上從事物料裝卸作業應採取之措施等情，業經行政院勞工委
    員會九十年二月七日以台九十勞安二字第０００三九六五號函釋甚明（原審卷第
    一三五頁），本件事故發生之地點與情況，乃木架封裝之石材先被運送至工作地
    點放置，死者等勞工再以吊車將尚封裝之石材吊貼在牆上固定，核其工作內容乃
    離開載貨台後石材之吊裝工作，並非載貨台上之裝卸、搬運，當甚明確，拆除該
    石材之封裝木架，亦非載運石材之貨車載物台，顯然無法與勞工安全衛生設施規
    則第一百六十七條所稱之「載貨台」同視，該職業災害檢查報告書此部分之意見
    應非的論，自不足資為不利於被告之論據。(2)違反勞工安全法第五條第二項規定
    並非該法第三十一條第一項之罪之構成要件行為，僅係是否應依該法第三十四條
    第一款規定予以行政處罰之問題，故該職業災害檢查報告認為吉州公司違反該法
    第五條第二項規定部分，無論是否屬實，均與被告有無本件刑責之判斷無關。(3)
    該職業災害檢查報告並未就本件石材按裝工程之正確施工方式表示意見，證人即
    臺北市政府勞工局勞動檢查處承辦人員楊家昌則證稱該石材（其認該固定石材之
    木架部分視為載貨台）欠缺斜撐，或是解開石材之束住鐵片時，應先用吊車布索
    ，將石材吊起，再將鐵片解開，如此才能防止災害發生，本件作業程序有誤等語
    （原審卷第五十九頁），然查本件前烽營造公司備置之石材原本有斜撐等固定設
    施，吉州公司之施工方式係租用吊車，施工時先由吊車以安全布索吊掛石材，再
    由死者等施工人員拆除束住石材之木架鐵帶後再行按裝，且案發當日死者與陳毅
    強等工人在上午即以此方式施作三片，係用吊車吊的等情，業據被告及證人前烽
    公司監工蔡兆福、證人即與死者共同工作之譚燕章、陳毅強、吊車司機陳伯鈞、
    吉州公司現場工務人員陳松閔分別供明在卷（詳原審卷第二十一頁至第二十五頁
    、第六十三頁、第六十六頁、第六十八頁、第一一九頁），並有現場照片多幀可
    稽（詳原審卷第七十頁、相字卷第六十頁至第六十三頁），核與證人楊家昌上開
    所述應有之正確施工方式相符，該職業災害檢查報告疏未就上情予以審酌，即遽
    認吉州公司有違反勞工安全法第五條第一項第四款情事，亦嫌無據。另證人即引
    進死者黃賢前來工作，與黃賢具有連襟關係之證人陳毅強雖於原審中另證稱：「
    之前沒向黃賢說過大石材要用吊車吊起來才可把石材解開」、「案發當天早上我
    們沒有作，我們在準備工作，後來我們就休息吃飯，早上十一點多吊車才來，那
    時我們還沒做」等語（詳原審卷第六十三頁），但查證人即現場工務人員陳松閔
    於原審中已證稱：「早上有施作，調椿、石材有按裝上去一片，那時大約是九點
    多到十點，那是譚燕章、黃賢、陳毅強他們一起安裝的」、「（在未施作時，有
    無和他們說要如何施作？）有，我和他們說要用吊車去吊，不能站在石材下面」
    等語（詳原審卷第六十六、六十七頁）；核與證人即吊車司機陳伯鈞於原審中亦
    稱：「我是早上八、九點到的，早上有施作，做了三塊，我先用安全布索將石材
    吊起來後，他們再把箱子拆掉，我們再把石材靠在牆壁上面，我們從早上十點開
    始作，那時死者也有在作」等語，及證人莊兆福於原審中證稱：「早上就有施作
    過」等語相合（詳原審卷第一一九頁、第二十二頁）；再證人即與死者一起工作
    之譚燕章於原審中證稱伊與陳毅強做了很多年，黃賢是陳毅強帶過來的，「老板
    有作安全措施」、「（如要拆石材是要如何處理？）與被告剛才所述一樣，要用
    吊車去吊」、「（你們有無和黃賢講過？）我們去做，我們沒有預訂他會去拆」
    、「發生事情時有無施作過？）已經有拆了一些」等語（詳原審卷第二十四頁）
    ，而證人陳毅強於原審同日調查中亦證稱：死者是伊介紹進來的，領到錢是伊與
    死者及譚燕章三人平分，當天是死者第一天工作，伊做此工作已四、五年，大石
    村是要用吊車才能安裝上去，當天早上證人陳毅強與死者黃賢已有施作三片，是
    用吊車吊上去的等語（詳原審卷第六十四、第六十五、第六十八頁），由上足見
    證人陳毅強前所稱案發當日上午沒有作，早上十一點多吊車才來云云，顯非事實
    ，而不足資為不利被告之認定，又死者黃賢雖係第一天上工，但其於案發當日上
    午既已與其他工人施作三片石材之吊拆工作，足見死者並非不知本件工作之施工
    程序，證人楊家昌既證稱解開束住鐵片時應先用吊車布索把石材吊起來再把鐵片
    解開，而被告確有提供吊車布索供用，死者及施作工人亦均知施作程序應先以吊
    車布索吊起再拆木架鐵片，則自難以死者個人偶發之違規作法即認定被告有何疏
    失。綜上所述，該職業災害檢查報告尚不足資為被告有違反勞工安全衛生法犯行
    之論據；而刑法上業務過失致死罪與勞工安全衛生法第三十一條第一項之犯罪構
    成要件並不相同，公訴人於起訴書犯罪事實欄所述均為被告涉嫌違反勞工安全衛
    生法部分之事實，除此之外對於被告如有違反其他注意義務而有刑法上過失致死
    罪嫌部分之犯罪事實均付之闕如，亦顯然無法證明被告有業務過失致死之犯行。
    第查本件事故發生之原因，係死者黃賢於中午休息時間將近結束，在現場之其他
    相關監督及施工人員尚未就緒正式施工前，未依吉州公司所定之正常作業程序，
    擅自於吊車布索吊起該石材前即率先拆除束住石材之木架鐵條，因而致石材滑落
    肇致本件事故等情，業據證人楊家昌、陳毅強、陳伯鈞等人供述一致（詳原審卷
    第五十八頁、第六十五頁、第一二０頁），核與被告辯解之情形相符，死者黃賢
    如在工作時間內，依前述之正常施工程序作業，應不致發生本件意外事故；此種
    死者在休息期間未待相關人員、設備備妥後會同開始，即擅自未依正常程序工作
    之情事，就客觀觀察，自非被告所得預見及防止，則被告就該工作場所應有之必
    要安全衛生設備縱有未盡之處，亦難認與本件事故之發生有相當因果關係。上訴
    意旨既未能具體指明被告應具備如何之安全制服、裝備、或安全措施即可防止本
    件事故發生，且吉州公司已派有工務人員陳松閔在工地現場，案發時被告人在何
    處尤與其有無刑責之判斷無涉，其仍就此部分任意指摘原判決不當，亦屬無據。
    綜上所述，本件上訴非有理由，應予駁回。
據上論結，應依刑事訴訟法第三百七十三條、第三百六十八條，判決如主文。
本案經檢察官賴俊雄到庭執行職務。
中      華      民      國    九  十    年      七      月    三十一    日
                              臺灣高等法院刑事第二十三庭
                                  審判長法  官  黃  瑞  華
                                        法  官  雷  雯  華
                                        法  官  宋      祺
右正本證明與原本無異。
如不服本判決應於收受送達後十日內向本院提出上訴書狀，其未敘述上訴之理由者並
得於提起上訴後十日內向本院補提理由書（均須按他造當事人之人數附繕本）。
                                          書記官 蔡  慧  娟
中      華      民      國    九  十    年      八      月      八      日


司法院資訊處製作；財團法人民間司法改革基金會備份。
